【裁判字號】    97,上訴,596
【裁判日期】    970605
【裁判案由】    搶奪
【裁判全文】
臺灣高等法院刑事判決                 97年度上訴字第596號
上  訴  人  臺灣臺北地方法院檢察署檢察官
被      告  乙○○
                    （現因另案於臺灣臺北監獄執行中）
上列上訴人因被告搶奪案件，不服臺灣臺北地方法院96年度訴字
第667號，中華民國96年12月19日第一審判決（起訴案號：臺灣
臺北地方法院檢察署95年度偵字第27470號、96年度偵字第485號
、第486號），提起上訴，本院判決如下：
    主  文
上訴駁回。
    理  由
一、公訴意旨略以：被告乙○○意圖為自己不法之所有，於民國
    （下同）95年11月9日中午12時20分許，在臺北市○○區○
    ○路3巷口，騎乘車號不明之機車，趁甲○○不備之際，自
    後搶奪甲○○之皮包（內含新臺幣6,000元、國民身分證、
    健保卡、汽車駕照、美國加州駕照各1件、信用卡7張、鑰匙
     1副等物），於得手後據為己有；嗣經警循線查獲，始悉上
    情，因認被告所為係犯刑法第325條第1項之搶奪罪云云。
二、證據能力部分：
（一）按傳聞法則之重要理論依據，在於傳聞證據未經當事人之
      反對詰問予以核實，乃予排斥，惟若當事人已放棄對原供
      述人之反對詰問權，於法院審判時表明同意該等傳聞證據
      可作為證據，基於證據資料愈豐富，愈有助於真實發現之
      理念，並貫徹刑事訴訟法修法加重當事人進行主義之精神
      ，確認當事人對於證據能力有處分權之制度，傳聞證據經
      當事人同意作為證據，法院認為適當者，亦得為證據。另
      當事人於調查證據時，對於傳聞證據表示「沒有意見」，
      而未於言詞辯論終結前聲明異議，應視為已有將該等傳聞
      證據採為證據之同意，此參刑事訴訟法第159 條之5 之規
      定即明。
（二）本件後述之臺北市政府警察局南港分局（下稱南港分局）
      96年7 月13日函及附件之地圖、照片、筆錄、該分局96年
      10月8 日函及所附照片、同年10月22日函及檢附之資料、
      本件起獲之贓物照片及贓物認領保管單、監視器翻拍照片
      ，經本院一一提示調查後，至言詞辯論終結前，均未經公
      訴人及被告主張有不得為證據之情形，本院審酌各該書面
      或筆錄陳述作成時之情況，並無不法之情事，認為適當，
      揆諸首開說明，均認有證據能力。
三、按犯罪事實應依證據認定之，無證據不得認定犯罪事實；又
    不能證明被告犯罪，應諭知無罪之判決，刑事訴訟法第154
    條第2 項、第301 條第1 項定有明文。再按，事實之認定，
    應憑證據，如未能發現相當證據，或證據不足以證明，自不
    能以推測或擬制之方法，為裁判基礎；且認定不利於被告之
    事實須依積極證據，苟積極證據不足為不利於被告事實之認
    定時，即應為有利於被告之認定；另認定犯罪事實所憑之證
    據，雖不以直接證據為限，間接證據亦包括在內，然無論直
    接證據或間接證據，其為訴訟上之證明，須於通常一般之人
    均不致有所懷疑，而得確信其為真實之程度者，始得據之為
    有罪之認定，倘其證明尚未達到此一程度，而有合理之懷疑
    存在，無從使事實審法院得有罪之確信時，即應由法院為諭
    知被告無罪之判決（最高法院40年度臺上字第86號、30年度
    上字第816號、76年度臺上字第4986號判例參照）。
四、本件公訴人認被告涉有前開搶奪犯行，無非以證人甲○○、
    高嘉鴻於警訊及偵查中之證述，及前揭另案被害人賴秀芳於
    95 年11月5日在臺北市○○○路○段188巷口遭搶奪案件（下
    稱另件搶案）之現場監視錄影翻拍相片共2張（下稱另案現
    場錄影翻拍照片），及卷附贓證認領保管單等為論據。
五、惟查：
（一）訊據被告固不否認本件被害人甲○○曾於前揭時、地遭人
      搶奪財物等情；惟堅詞否認其有搶奪甲○○之財物之情事
      ，並辯稱其本案發生時間根本未現身在現場，上開另件搶
      案固為其所犯，但該另件搶案及上開現場錄影翻拍照片中
      之人均與本件犯行無關，不得以其所犯該另件搶案之現場
      拍攝照片，作為其是否為本件搶奪犯行之證據，證人高嘉
      鴻本人曾因涉及搶奪案件遭法院判刑，渠所為證述不實，
      且可能有誣攀卸責之嫌，而證人即被害人甲○○於警訊及
      偵查中所為之指認，亦屬錯誤等語。
（二）且查：
   1、本件公訴人係以上開另件搶案現場翻拍照片所攝得之人，
      業經證人即本件被害人甲○○於警詢及偵訊時指認為被告
      ，據為認定被告曾為本件搶奪甲○○財物犯行之依據。惟
      查，甲○○於96年1月2日偵訊時雖供稱伊確定警方提供予
      伊指認之上開翻拍畫面之人，與搶奪伊財物之人係同一人
      ；惟伊於當日及同年3月22日偵訊時，既供稱伊被搶時，
      係在地上被拖行，從伊躺在地上之角度看，上開照片所示
      之人之服裝、安全帽看起來與搶伊財物之人一樣，但伊當
      時未注意搶伊財物之人是否有戴安全帽，及所騎之機車與
      上開翻拍畫面之人所騎機車形式是否相同，而警詢時由警
      員提供予伊指認之照片中之人，眼睛比較小等語（見臺灣
      臺北地方法院檢察署95年度偵字第27470號卷第45至47頁
      、第64至65頁）。另查證人甲○○於原審96年7月18日審
      判期日，經原審當庭請伊指認在場被告是否當日搶奪伊財
      物之人時，係證稱當日行搶之人好像沒有被告這麼胖，並
      稱伊於警詢時，係由警員提示1張獨照（見上開偵查卷第
      26 頁）及上開2張翻拍照片（見上開偵查卷第58頁）予伊
      指認，當時伊覺得獨照照片中之人不是搶奪伊財物之人，
      但翻拍照片中之人則像是行搶之人，並因警員告稱上開照
      片係同一人，伊才於警詢時為上開指認，且經該院提示上
      開偵查卷內所附案外人高嘉鴻（原係警員懷疑為本件搶奪
      甲○○財物之人，詳後述）之照片供其辨認時，伊復稱覺
      得上開照片中之人臉型都很像，伊無法辨認等語（見原審
      卷第40至41頁）；核與證人即本件承辦警員林義偉於偵訊
      時證稱在偵辦本案時，自上開翻拍照片無法判斷是否為被
      告，而被害人甲○○當時看了上開翻拍照片，亦未確定本
      件犯嫌即為被告，僅係表示好像等語（見上開偵查卷第69
      頁），互核相符，堪予採信。由此足認甲○○對於搶奪伊
      財物之人之觀察或記憶，非甚清晰，所為之指述即難遽予
      採信。且本件承辦警員要求甲○○為上開指認時，既未依
      指認程序之作業程序規定，同時提供6張不同人之照片，
      而僅提供被告之照片供甲○○指認，業據警員林義偉於偵
      訊時結證在卷（見上開偵查卷第69頁），則甲○○所為上
      開指認，其程序顯有瑕疵，所為指認自不具認定被告犯罪
      之參考性。
   2、另依上開翻拍照片所示，其中一張僅拍攝到一名騎機車男
      子之背面，並未拍得其正面，顯不具辨識性，而另一張照
      片雖攝得該名男子之正面影像；惟其畫面甚為模糊，亦難
      據為人別辨識之依據。而甲○○雖陳稱當時警員提供予伊
      指認之照片，除上開2張翻拍照片外，另曾提供其他更清
      楚之照片供伊指認；惟伊所供與南港分局96年10月2日北
      市警南分刑字00000000000號函覆本院載稱該分局承辦警
      員於警詢時提供予甲○○指認之照片即為上開2張翻拍照
      片，並未另提供其他照片供甲○○辨認，並再檢附該2張
      照片供核對等情（見原審卷2第35至36頁，及原審卷2第38
      頁之公務電話紀錄所載），顯然不符。又依南港分局96年
      10 月22日北市警南分刑字第09631151200號函檢附上開另
      件搶案之其餘現場翻拍照片（該現場監視畫面無法複製，
      僅能以翻拍方式留存）共7張（其中2張即為上開2張翻拍
      照片，見原審卷2第42至45頁），亦顯然無從據為人別辨
      識。是依證人甲○○前揭證詞、上開獨照及翻拍照片所示
      ，是否能明確認定本件搶奪甲○○財物之人為被告，或係
      由他人所為？顯非無疑。
   3、另查，證人高嘉鴻於警詢、偵訊及原審審理時，雖始終證
      稱本件搶案係被告所為，並稱渠曾看見被告騎機車進入位
      於臺北市○○區○○街199至205號共用之地下室停車場，
      將本件搶奪所得贓物丟棄於該處地下室內等語。惟高嘉鴻
      於本件搶案發生時既不在現場，並非本件搶案之現場目擊
      證人，且於原審審理時證稱：渠認識被告，且係因本案警
      員原認為伊係上開監視錄影翻拍照片中之犯罪嫌疑人，而
      通知渠到場指認，經渠於95年11月9日至警局看過上開監
      視錄影帶後，即確認錄影帶中之搶犯為被告；渠曾看到被
      告騎機車進入上開大樓地下室，渠並騎機車跟隨至該地下
      室而看見被告丟棄類似電話卡之雜物；惟當時並未看到1
      個女用皮包，亦未看到被告係從何處取出上開卡片丟棄，
      嗣警員找渠至警局指認監視畫面中之人時，經渠想起而告
      知警員上情，並帶警察至上開地下室現場尋找，經警員找
      到皮夾等物，當時警員找到物品之位置與被告丟棄上開雜
      物之位置差不多，惟渠無法確認被告當時丟棄之物品，且
      渠帶警員至上開現場找尋贓物時，並未看到警員到底找到
      何物，亦未確認警員所找到之物件等語（見原審卷2第57
      至61頁）；核與渠於95年11月22日警詢時並未提及被告當
      時曾丟棄上開物品（見原審卷1第54至57頁），嗣於同年
      月23日警詢時始稱渠曾與被告聊天，當時被告所騎機車之
      踏板處置有1只女用皮包，渠並見到被告在上開地下室停
      車場翻皮包，將財物取走後，將該皮包丟棄，及渠當時帶
      警員取出之贓物包括被害人甲○○之國民身分證、健保卡
      、汽車駕照、美國加州駕照各1張、信用卡7張、會員卡2
      張、印章1枚、鑰匙1串、黑色女用包、皮夾各1個等語（
      見上開偵查卷第17至19頁），並不相符。且經檢察官當庭
      質以依上開翻拍之照片所示，事實上看不太清楚所拍攝之
      人後，高嘉鴻雖供稱當時警員曾另外提供1張放大照片供
      伊指認；惟其此部分供述與南港分局前開96年10月2日北
      市警南分刑字00000000000號函載稱該分局承辦警員於警
      詢時提供予包括高嘉鴻等證人指認之照片即為上開2張翻
      拍照片，並未另提供其他照片供辨認等情（見原審卷2第
      35至36頁，及原審上開公務電話紀錄所載），顯然不符。
      況高嘉鴻既係因警員原懷疑渠方為上開翻拍照片中之人而
      為本件搶奪案件之真正嫌疑犯，經通知渠到場指認，已如
      前述，則渠於上開指認時，顯係居於利害關係人之地位，
      則渠所為上開指認，或可能出於延禍於他人以卸免己身之
      刑責，自更不具可信性。是高嘉鴻指稱依上開監視錄影帶
      或其翻拍照片，或上開所謂由警員另行提供予渠指認之放
      大照片所示，渠得據以指認或確定本件搶案係被告所為，
      所述顯有疑義，佐以高嘉鴻曾犯有毒品、竊盜、搶奪等犯
      罪前科，經法院判刑確定在案，此有本院被告前案紀錄表
      在卷足憑（見原審卷第15至32頁），基此尚難以高嘉鴻片
      面且翻覆不一之指述，據為認定被告涉有本件搶奪犯行之
      依據。
   4、至於前揭經警起出之贓物即被害人甲○○之國民身分證、
      健保卡、汽車駕照、美國加州駕照各1件、信用卡7張、會
      員卡2張、印章1枚、鑰匙1串、黑色女用包、皮夾各1個，
      固得作為甲○○確於前揭時、地遭搶奪之證據；惟均非於
      被告持有中經警查獲，且除前述具有瑕疵之證人高嘉鴻片
      面指證外，亦無證據足認被告曾經持有各該贓物，自難據
      為認定公訴人所指被告搶奪之證據。
   5、此外，既查無其他積極證據，足以證明被告涉有本件搶奪
      犯行，自難僅以前開相違或可信性尚有疑義之指訴，即認
      為被告涉有本件搶奪罪行。揆諸前開說明，既不能證明被
      告犯罪，自應為被告無罪之諭知。
六、原審經詳細調查及審理結果，認公訴人指訴被告涉嫌犯有本
    案之搶奪罪，因無法經證明，乃為被告無罪之諭知，本屬正
    確。公訴人提起上訴意旨猶執高嘉鴻片面且具有瑕疵之指述
    作為上訴論據，指摘原審判決被告無罪為不當，為無理由，
    應予駁回。
七、據上論斷，應依刑事訴訟法第368條，判決如主文。
本案經檢察官周志榮到庭執行職務。
中    華    民    國    97    年    6    月     5     日
            刑事第九庭審判長法  官  陳貽男
                            法  官  許宗和
                            法  官  周盈文
以上正本證明與原本無異。
檢察官如不服本判決，應於收受送達後十日內向本院提出上訴書
狀，其未敘述上訴之理由者並得於提起上訴後十日內向本院補提
理由書（均須按他造當事人之人數附繕本）。
被告不得上訴。
                            書記官  余姿慧
中    華    民    國    97    年    6    月     5     日


司法院資訊處製作；財團法人民間司法改革基金會備份。
